ACORDAO-COMPLETO-2454888

ACÓRDÃO 7601/2021 ATA 14/2021 - PRIMEIRA CÂMARA

VISTOS, relatados e discutidos estes Embargos de Declaração opostos por Marcos Paulo do Nascimento em face do Acórdão 3224/2019-TCU-Primeira Câmara, por meio do qual o Tribunal conheceu e negou provimento ao recurso de reconsideração por ele interposto, mantendo inalterado o Acórdão 4839/2017-TCU-Primeira Câmara,
ACORDAM os Ministros do Tribunal de Contas da União, reunidos em Sessão da Primeira Câmara, diante das razões expostas pelo Relator, em:
9.1. com fundamento nos arts. 32, inciso II, e 34, da Lei 8.443/1992, conhecer e rejeitar os presentes embargos de declaração;
9.2. dar ciência deste acórdão ao embargante.

Embargos de declaração interposto por Marcos Paulo do Nascimento contra decisão de ...

Primeira Câmara

Município de Matriz de Camaragibe - AL.

3. Recorrente: Marcos Paulo do Nascimento (XXX.763.384-XX).

13.1. Ministros presentes: Walton Alencar Rodrigues (Presidente), Benjamin Zymler, Vital do Rêgo e Jorge Oliveira.
13.2. Ministros-Substitutos presentes: Augusto Sherman Cavalcanti (Relator) e Weder de Oliveira.

AUGUSTO SHERMAN

Ministro-Substituto Augusto Sherman Cavalcanti.

Trata-se de Embargos de Declaração opostos por Marcos Paulo do Nascimento (peça 101) em face do Acórdão 3224/2019-TCU-Primeira Câmara, por meio do qual o Tribunal conheceu e negou provimento ao recurso de reconsideração por ele interposto, mantendo inalterado o Acórdão 4839/2017-TCU-Primeira Câmara.
Referida decisão foi prolatada em sede de tomada de contas especial, a qual julgou irregulares as contas especiais do embargante e imputou-lhe débito da ordem de R$ 306.419,07 em valores históricos, composto da seguinte forma: solidariamente com a empresa contratada no valor de R$ 58.099,04, correspondente ao somatório dos débitos referentes a ligações domiciliares (R$ 23.863,17) , serviços preliminares (R$ 732,00) e poços (R$ 33.503,87) ; e individualmente no montante de R$ 248.320,03, referente à diferença entre a quantia transferida (R$ 400.000,00) e a soma da parcela útil relativa ao Conjunto Antônio Braga (R$ 93.580,93) e a parte englobada no débito solidário com a empresa (R$ 58.099,04) .
Em que pese o Aviso de Recebimento referente ao Acórdão 3224/2019-TCU-Primeira Câmara ter sido devolvido por motivo de mudança do destinatário em 18/9/2019 (peça 100) , Marcos Paulo do Nascimento opôs os presentes embargos em 23/9/2019.
Nesta oportunidade, o embargante alega que a deliberação recorrida "ressente-se de invencível contradição e omite-se sobre questão nuclear da controvérsia, ensejando a tempestiva oposição dos presentes embargos declaratórios, nos termos do art. 287 e §§, do Regimento Interno do TCU ".
Afirma que estes embargos não objetivam rediscutir a matéria julgada, restringindo-se a demonstrar a existência de pontos que, uma vez analisados, supririam omissão e eliminariam contradição, suscitando a concessão de efeitos infringentes, na esteira de inúmeros precedentes do TCU.
Em síntese, defende que os relatórios da Funasa, nos quais o Acórdão a quo e a decisão vergastada se basearam para imputar a ele o débito, são inservíveis para punir, uma vez que falhos e contraditórios entre si, tendo a Corte incorrido em omissão na análise de documentação que atestaria a execução e funcionalidade do objeto.   
Especificamente, alega que esta Corte foi omissa em relação à análise da questão dos hidrômetros e cavaletes, os quais foram substituídos pelas ligações domiciliares, com vistas a tornar mais efetivo e funcional o objeto do convênio.
Ademais, no que concerne aos poços artesianos e reservatórios, aduz que a omissão no exame da documentação anexada aos autos e do conjunto de relatórios, do parecer técnico da Funasa e da manifestação do Ministério Público junto a esta Corte prejudicou o embargante, produzindo decisão equivocada.
Refuta também o argumento de que não havia evidência de que dois cheques, que totalizam a importância de R$ 120.000,00, tenham sido realmente pagos à empresa contratada, ao apresentar, no corpo na peça recursal, microfilmagem dos cheques 850006 e 850007, ambos no valor de R$ 60.000,00.
Por fim, no que tange à ausência de funcionalidade do objeto do convênio, argumenta que os autos mostram cenário diametralmente oposto ao que preceitua o acórdão embargado, o qual afirma que há "inconsistências entre o boletim de medição e aquilo que foi encontrado in loco, (...) , razão pela qual o resultado é parcela inservível, devendo ser integralmente rejeitada.".
Alega que este Tribunal recusou o robusto conjunto probatório por ele produzido sob a frágil argumentação de que "as novas provas juntadas aos autos não permitem saber se os objetos a que se referem são precisamente os itens do objeto do convênio acerca dos quais houve a condenação (...) ", inclusive negando-lhe a possibilidade de determinar nova vistoria técnica, em desacordo com o art. 369 do Código de Processo Civil, o qual afirma:
"Art. 369. As partes têm o direito de empregar todos os meios legais, bem como os moralmente legítimos, ainda que não especificados neste Código, para provar a verdade dos fatos em que se funda o pedido ou a defesa e influir eficazmente na convicção do juiz."
Diante da pretensa relevância das questões aduzidas, o recorrente finaliza o expediente com o seguinte pedido:
" (...) À vista do exposto, requer sejam admitidos e providos os presentes embargos de declaração para, supridas as omissões apontadas, a eles conferir efeitos modificativos de modo a alterar a v. decisão embargada, julgando regulares com ressalva as contas do embargante, com quitação e, consequentemente, tornando sem efeito a multa aplicada". 
É o relatório.

Bruno Mendes (2.840/OAB-AL e 44.498/OAB-DF); Sarah Borba Calado (12.383/OAB-AL) e outros, representando Marcos Paulo do Nascimento.

Procurador Rodrigo Medeiros de Lima.

TOMADA DE CONTAS ESPECIAL. IRREGULARIDADES NA EXECUÇÃO DE CONVÊNIO CELEBRADO COM A FUNASA/AL. COMPROVAÇÃO PARCIAL DA REGULAR APLICAÇÃO DOS RECURSOS. CONTAS IRREGULARES. DÉBITO. MULTA. RECURSO DE RECONSIDERAÇÃO. ARGUMENTOS INSUFICIENTES PARA REFORMA DO JULGADO. CONHECIMENTO E NÃO PROVIMENTO. EMBARGOS DE DECLARAÇÃO. AUSÊNCIA DE CONTRADIÇÃO, OBSCURIDADE OU OMISSÃO. CONHECIMENTO E REJEIÇÃO.

TOMADA DE CONTAS ESPECIAL (TCE)

Secretaria de Recursos (Serur); Secretaria de Controle Externo de Tomada de Contas Especial (SecexTCE).

Cuidam os autos de Embargos de Declaração opostos por Marcos Paulo do Nascimento em face do Acórdão 3224/2019-TCU-Primeira Câmara, por meio do qual o Tribunal conheceu e negou provimento ao recurso de reconsideração por ele interposto, mantendo inalterado o Acórdão 4839/2017-TCU-Primeira Câmara.
Referida decisão foi prolatada em sede de tomada de contas especial, a qual julgou irregulares as contas especiais do embargante e imputou-lhe débito da ordem de R$ 306.419,07 em valores históricos, além de multa no valor de R$ 30.000,00.
Nesta oportunidade, o embargante argui, em sua peça, que o Acórdão 3224/2019-TCU-Primeira Câmara comportaria omissões e contradições, detalhadas nos itens 6 a 11 do Relatório que precede esta proposta de deliberação.
Tendo em vista preencher os requisitos atinentes à espécie, os presentes embargos devem ser conhecidos, com fundamento nos arts. 32, inciso II, e 34 da Lei 8.443/1992.
Inicialmente, acerca da natureza dos embargos declaratórios, julgo relevante transcrever o seguinte excerto do Acórdão 1218/2015-TCU-Plenário, Relator Ministro José Múcio Monteiro:
"Antes de tratar especificamente dos argumentos trazidos pelos embargantes, lembro que essa espécie recursal, cujo objetivo é sanar eventuais omissões, obscuridades ou contradições, não deve ser manejada para rediscussão de mérito, o que representa, na prática, a possibilidade de repetição de um mesmo recurso, ferindo os princípios da singularidade, da isonomia e da celeridade processual. Os embargos declaratórios devem ter como fundamentação a obscuridade (falta de clareza na redação do julgado) , contradição (existência de proposições inconciliáveis entre si) e omissão (falta de pronunciamento judicial sobre matéria que deveria ter sido apreciada pelo juiz) .
 (...) a contradição deve estar contida nos termos do decisum atacado, este compreendido no âmbito desta Corte como o conjunto: Relatório, Voto e Acórdão. Não cabe alegação de contradição entre o acórdão embargado e 'doutrina', 'jurisprudência' ou mesmo 'comando legal'. A alegação é pertinente em recurso de reconsideração ou pedido de reexame, no qual o comando atacado é contrastado com a jurisprudência, a doutrina e o ordenamento jurídico. Entretanto, é descabida em embargos de declaração, cuja única finalidade é esclarecer ou integrar a decisão embargada, excepcionalmente modificando-a."
Em reforço, para que não paire qualquer dúvida a respeito, pertinente destacar a natureza das omissões embargáveis, consoante elucidativa explanação contida no Acórdão 3339/2013-TCU-Primeira Câmara, Relator Ministro Walton Alencar Rodrigues:
"A omissão para o acolhimento dos declaratórios é a que diz respeito à questão que deveria ter sido apreciada pelo colegiado mas não o foi. Não constitui omissão ou contradição a adoção de entendimento diverso do preferido pela parte, segundo seus próprios critérios de justiça e de acordo com sua particular interpretação das leis e da jurisprudência. Não há falar em omissão quando o acórdão analisa todas as questões submetidas a exame e as decide com base em teses jurídicas, jurisprudência, interpretação de leis e análise dos fatos que são diversos dos que os jurisdicionados entendem como mais adequados."
Dito isso, passo a decidir.
Primeiramente, não merece prosperar a primeira alegação do embargante, a respeito da inservibilidade de um dos relatórios da Funasa, utilizado por esta Corte como parâmetro para sua condenação em débito, uma vez contraditório com outro que atestaria a execução e a funcionalidade do objeto do convênio, que por sua vez não fora levado em consideração pelo TCU.
Foi claramente argumentado por esta Corte nas decisões anteriores, ao analisar todo o conjunto de provas trazido pelo responsável (incluindo todos os relatórios da Funasa) , que os elementos presentes nos autos são incapazes de demonstrar o nexo de causalidade entre as despesas realizadas com recursos do convênio e a execução física do seu objeto, e assim não há que se falar em qualquer um dos vícios sanáveis em sede de embargos declaratórios.
Os itens 10 e 11 do voto condutor da decisão embargada resumem a conclusão quanto a esse ponto:
"10. As novas provas juntadas aos autos não permitem saber se os objetos a que se referem são precisamente os itens do objeto do convênio acerca dos quais houve a condenação. Além disso, não há referência aos recursos utilizados para sua execução. Desse modo, não é possível estabelecer nexo de causalidade entre despesas e objeto capaz de assegurar a regularidade da execução convenial.
11.	 De fato, os elementos presentes nos autos são incapazes de demonstrar o nexo de causalidade entre despesas realizadas com recursos do convênio e a execução física do seu objeto. Por exemplo, não há nenhuma evidência de que dois cheques totalizando a importância de R$ 120.000,00 tenham sido realmente pagos à empresa contratada. Quanto ao conjunto Cícero Cavalcante, há inconsistências entre o boletim de medição e aquilo que foi encontrado in loco, não tendo sido encontrados rede de distribuição, casa de química e reservatório, razão pela qual o resultado é parcela inservível, devendo ser integralmente rejeitada. De se ressaltar que a ausência de geração de benefícios é fundamento bastante para a condenação."
Sendo assim, diferentemente do que alega o embargante, a sua condenação não adveio de "questões meramente formais, como suposta falta de cadastro e pequeno desacordo com o conveniado", mas de inconsistências substanciais que impedem a estabelecimento do liame necessário entre as ações e os valores gastos.
Especificamente quanto à suposta omissão acerca da questão dos hidrômetros e cavaletes, bem como dos poços artesianos e do reservatório, trago mais um trecho do voto condutor do julgamento do recurso de reconsideração por ele interposto:
"8.	 Se os cavaletes e hidrômetros eram efetivamente desnecessários, como alega o responsável, a prefeitura não deveria ter recebido recursos para sua aquisição. No entanto, consta da planilha orçamentária aprovada o valor de R$ 37.329,60 a serem aplicados nesse objeto. Não sendo comprovada a execução dos cavaletes e hidrômetros nos termos pactuados ou a devolução dos valores correspondentes, a diferença entre o recebido e o executado constitui débito.
9. Quanto aos poços, o que motivou sua rejeição pelo concedente foi a ausência dos relatórios de perfuração, os quais são necessários para comprovar que os itens foram perfurados conforme o acordado com a Funasa. Sem isso, não é possível aferir a vazão e a qualidade da água a ser distribuída. Além disso, a existência de número de poços em quantidade diferente da prevista apenas atesta que a execução convenial não foi realizada nos termos pactuados, não havendo nos autos elementos para saber se e quais poços foram perfurados a título de execução do convênio. Já o relatório técnico elaborado pela prefeitura em novembro/2015, além de atestar que apenas um poço (e não dois, como previsto no convênio) foi construído na localidade do conjunto Cícero Cavalcante, afirma que esse foi construído por empresa distinta da contratada para a execução do ajuste, não socorrendo ao responsável."
Logo, fica evidente que não houve omissão em relação à tese apresentada pelo embargante de que a suposta entrada em funcionamento do objeto conveniado teria eficácia para desconstituir o débito a ele imputado pelos serviços considerados imprestáveis, uma vez que o Voto condutor do acórdão embargado acolheu tantos os pareceres da unidade técnica quanto do MP/TCU, e ainda fez constar as partes pertinentes aos pontos em que ele alega que houve omissão.
Ademais, acerca dos dois cheques totalizando a importância de R$ 120.000,00, o embargante apresenta tão somente as solicitações de cópia dos mencionados documentos, ainda sem a identificação do destinatário dos valores. Portanto, ao não apresentar a microfilmagem dos cheques, diferente do que afirma o embargante, supostamente nominais aos prestadores de serviço, remanesce a ausência de qualquer evidência de que o montante tenha sido realmente pago à empresa contratada.
Por fim, no que concerne à questão da funcionalidade do objeto, tampouco merece prosperar o apelo do embargante, pois não se está a tratar de omissão, obscuridade ou contradição, hipóteses em que os embargos são cabíveis.
Ainda assim, ao analisar os argumentos, notadamente quando o recorrente reitera a recusa desta Corte em analisar robusta documentação que atestaria a execução e funcionalidade do empreendimento, bem como sua arguição da suposta negativa do TCU acerca da possibilidade de determinação de nova vistoria técnica, percebe-se que nenhum deles tem o condão de alterar o julgamento.
Quanto a esse último ponto, a jurisprudência do TCU é firme no sentido de que não compete ao Tribunal determinar, a pedido do responsável, a realização de diligência, perícia ou inspeção para a obtenção de provas, uma vez que constitui obrigação da parte apresentar os elementos que entender necessários para a sua defesa. Nesse sentido os Acórdãos 1.190/2018 e 1.241/2017 ambos da relatoria do Ministro Benjamin Zymler; e 859/2013, Relator Ministro José Jorge, todos do Plenário.
O Regimento Interno do TCU, por sua vez, assim dispõe:
"Art. 162. As provas que a parte quiser produzir perante o Tribunal devem sempre ser apresentadas de forma documental, mesmo as declarações pessoais de terceiros."
Em sendo assim, eventual elemento probante que o responsável julgue pertinente apresentar deveria ter sido providenciado pelo próprio e acostado aos autos no momento oportuno.
Além disso, a produção de prova pelo responsável prescinde da autorização desta Corte de Contas, de modo que caberia ao recorrente, na etapa processual adequada, a iniciativa de carrear aos autos todos os meios de provas lícitos que favorecessem a sua defesa. Não tendo se valido de tal faculdade em seu recurso, não cabe solicitar a esta Corte de Contas que produza perícia técnica.
Ainda, julgo não ser cabível a aplicação analógica das disposições pertencentes à prova do processo civil ao processo de controle externo, sobretudo porque a Lei Orgânica e o Regimento Interno do TCU dispõem, exaustivamente, acerca dos meios de prova disponíveis aos responsáveis.
Mesmo no Processo Civil, conforme o artigo 420, parágrafo único, do Código de Processo Civil (CPC) , o juiz indeferirá a perícia quando a prova do fato não depender do conhecimento especial de técnico. Em verdade, a prova pericial somente será admitida se for possível e necessária para o esclarecimento dos fatos da causa, e ainda se a prova de um específico fato depender de conhecimento especial, não possuído pelo magistrado. 
Conforme o art. 427 do CPC, a prova pericial pode ser dispensada quando as partes (no caso, os interessados) apresentarem sobre as questões de fato pareceres técnicos ou documentos que o julgador considere suficientes para elucidá-las. 
O corpo técnico desta Corte de Contas possui conhecimentos não apenas jurídicos, mas também contábeis, econômicos, financeiros e de administração pública; além do fato de que a estrutura do TCU dispõe de Secretarias Especializadas na fiscalização de obras de engenharia. Também o órgão concedente dispõe de corpo técnico apto a fiscalizar a execução dos objetos pactuados.
Em suma, as unidades desta Corte, com base em informações atinentes a fiscalizações realizadas pelo seu corpo de servidores ou pelo órgão concedente, desempenham o papel de órgão técnico, à diferença das Cortes do Poder Judiciário, de natureza apenas jurídica. Dessa forma, o meio de prova produzido pela administração é a própria auditoria, a qual o interessado tem o direito de contraditar em suas razões de justificativa, apresentando inclusive laudo técnico emitido por especialista, por ele contratado.
Isso posto, percebo que os argumentos do embargante, em sua maioria, têm a pretensão de reavaliar elementos de fundamento utilizado na deliberação atacada, o que corresponde, efetivamente, à tentativa de rediscussão de seu mérito, incabível pela estreita via dos embargos de declaração.
Ante a inexistência dos vícios apontados, submeto à apreciação deste Colegiado proposta no sentido de conhecer os presentes embargos de declaração para, no mérito, rejeitá-los.
Com essas análises, manifesto-me por que o Tribunal aprove o acórdão que ora submeto à deliberação deste Colegiado.
TCU, Sala das Sessões Ministro Luciano Brandão Alves de Souza, em 4 de maio de 2021.
AUGUSTO SHERMAN CAVALCANTI 
Relator